【裁判字號】    98,訴,606
【裁判日期】    991111
【裁判案由】    遷讓房屋
【裁判全文】
臺灣屏東地方法院民事判決               98年度訴字第606號
原      告  蕭惠文
被      告  黃米秀
當事人間請求遷讓房屋事件，本院於民國99年10月25日言詞辯論
終結，判決如下：
    主  文
被告應將坐落屏東縣恆春鎮○○段一四一地號土地上同段三二建
號即門牌號碼屏東縣恆春鎮○○路七五巷一六號建物遷讓交還原
告及其他共有人全體。其履行期間為個月。
訴訟費用由被告負擔。
本判決於原告以新臺幣壹拾壹萬壹仟玖佰元供擔保後，得假執行
。但被告以新臺幣拾萬伍仟柒佰元為原告預供擔保，得免為
假執行。
    事實及理由
壹、程序部分
一、本件訴訟原由原告蕭惠文以原告黃政男之監護人即法定代理
    人身分對被告黃米秀、黃文志提起，然原告黃政男經本院以
    97年度禁字第150 號裁定宣告為禁治產人，嗣經本院以99年
    度監字第9 號裁定改定被告黃米秀為其監護人等情，有該案
    號民事裁定影本在卷可稽（見本院卷第14、第137 至第164
    頁）。職是，被告黃米秀為原來原告黃政男之法定代理人，
    即無不合，先予敘明。
二、按「原告於判決確定前，得撤回訴之全部或一部。但被告已
    為本案之言詞辯論者，應得其同意。」民事訴訟法第262 條
    第1 項定有明文。經查：本件訴訟原由原告蕭惠文以原告黃
    政男之監護人即法定代理人身分對被告黃米秀、黃文志提起
    ，然被告黃米秀經本院家事庭改定為原告黃政男之監護人後
    ，即以其法定代理人身分於本院審理程序中，具狀撤回原告
    黃政男向被告黃米秀、黃文志請求之聲明部分，並經到庭之
    被告黃文志同意（見本院卷第183 頁背面），則依前揭民事
    訴訟法第262 條第1 項規定，該部分請求已因撤回而不存在
    。
貳、實體部分
一、原告起訴主張：
    坐落屏東縣恆春鎮○○段141 地號土地上同段32建號即門牌
    號碼屏東縣恆春鎮○○路75巷16號建物（下稱系爭建物），
    為原告與訴外人黃政男所共有。因原告先前以訴外人黃政男
    法定代理人身份曾向被告要求給付系爭建物之租金，經被告
    抗辯其占用原因係因訴外人黃政男無償借其使用，有法院98
    年度訴字第94號民事確定判決可證，是依被告所主張無償借
    用之法律關係，原告以本起訴狀繕本之送達，為終止雙方使
    用借貸契約之意思表示，爰依民法第470 條第2 項及第767
    條之規定，向被告請求遷讓房屋。並聲明：(1)、被告黃米秀
    應將坐落屏東縣恆春鎮○○段141 地號土地上同段32建號即
    門牌號碼屏東縣恆春鎮○○路75巷16號建物遷讓返還原告及
    其他共有人全體。(2)、願供擔保請准宣告假執行。
二、被告則以：
    系爭建物係父親即訴外人黃政男所購買，供伊經營民宿，整
    理房屋之修繕費用及生財設備等也都是伊個人支出約新臺幣
    （下同）500,000 元。此原告均知情，並未表達過任何意見
    ，甚曾蒞臨，於法院98年度訴字第94號民事案件審理時亦表
    示知情等語，也就是同意使用。雖然系爭建物原告擁有二分
    之一所有權，但土地有抵押貸款1,000,000 元，伊也有繳貸
    款，是雖無須繳納租金，但也非無償使用。且當初當然有口
    頭約定讓伊可無限期間使用，否則伊怎會願意繳納貸款？並
    聲明：原告之訴及假執行之聲請均駁回。
三、兩造對於下列事項均不爭執，並有建物登記第一類謄本、悠
    遊墾丁網路資料刊登合約書、彰化銀行車城分行99年5 月24
    日彰車城字第0991159 號函暨所附往來明細查詢、彰化銀行
    車城分行99年9 月13日彰車城字第0991966 號函等附卷可證
    （見本院卷第9 頁、第27頁、第87至第90頁、第171 頁），
    且經本院調閱本院98年度訴字第94號全卷互核無訛，堪信為
    真實：
(一)、系爭建物係訴外人黃政男、原告蕭惠文所共有。
(二)、系爭建物乃被告黃米秀於95年間自台北返回，經被告父親黃
    政男同意無償作為經營民宿所用。
(三)、訴外人黃政男於96年6 月28日提供屏東縣恆春鎮○○段141
    地號土地以及坐落該筆土地上同段建號30號即門牌號碼為屏
    東縣恆春鎮○○路89巷15號房屋，供彰化銀行車城分行合併
    設定1,200,000 元之抵押債權，於96年7 月3 日申貸1,000,
    000 元，已於99年5 月19日提前全數清償，目前貸款餘額為
    零，無積欠利息。
(四)、目前系爭建物仍由被告黃米秀直接占有，供經營民宿使用中
    。
四、原告主張被告占用系爭建物之原因係因訴外人黃政男無償借
    其使用，是原告以本起訴狀繕本之送達，為終止雙方使用借
    貸契約之意思表示，爰依民法第470 條第2 項及第767 條之
    規定，向被告請求遷讓房屋與全體共有人等語，為被告以前
    詞置辯，是本件之爭點應在於原告請求被告遷讓返還系爭建
    物與原告及其他共有人有無理由？茲分述如下：
(一)、按當事人主張有利於己之事實者，就其事實有舉證之責任。
    為民事訴訟法第277 條前段所明定。本件原告主張其為系爭
    建物共有人之事實，業據提出建物登記謄本為證，且為被告
    所不爭執，應可認為真實。又被告係主張其係因訴外人黃政
    男之同意而得使用系爭建物，且不為同為所有權人之原告反
    對，但為原告所否認，則依上開條文規定，自應由被告就此
    經原告同意得繼續使用之事實為舉證證明。
(二)、經查，被告就原告同意其得繼續使用系爭建物之事實，僅於
    本院98年度訴字第94號遷讓房屋等事件、臺灣高等法院高雄
    分院98年度上易字第223 號遷讓房屋等事件另案審理中，自
    陳：系爭建物係於95年7 月訴外人黃政男車禍之前即無償提
    供被告作為經營民宿使用（見本院98年度訴字第94號卷第17
    頁、臺灣高等法院高雄分院98年度上易字第223 號影卷第3
    頁），並有民事答辯狀（第二次）附卷可證（見臺灣高等法
    院高雄分院98年度上易字第223 號影卷第8 頁）；且其於本
    院98年度訴字第94號另案審理中所舉證人陳秀英、陳趙雲雪
    到庭亦僅證稱其等知悉系爭建物係訴外人黃政男提供被告作
    為經營民宿使用（見本院98年度訴字第94號卷第28頁），均
    未敘及原告是否同意將系爭建物借由被告使用；又被告於本
    院審理中所舉證人陳秋桂、黃文村、黃鈴娟亦均僅證明關於
    訴外人黃政男所有另棟門牌號碼為屏東縣恆春鎮○○路668
    號房屋之買賣與貸款事宜（見本院卷第176 頁背面至第178
    頁）。可見被告就此有利於己之事實，並未能提出積極明確
    之佐證，自難僅以被告單方之陳述，為其有利之認定。是尚
    難認被告占有使用系爭建物之初即已取得系爭建物全體共有
    人之同意。
(三)、另被告雖辯稱系爭建物原告雖擁有二分之一所有權，但土地
    有抵押貸款1, 000,000元，被告也有繳貸款，是雖無須繳納
    租金，但也非無償使用云云，然查，訴外人黃政男係於96年
    6 月28日提供其所有另筆坐落屏東縣恆春鎮○○段141 地號
    土地以及坐落該筆土地上同段建號30號即門牌號碼為屏東縣
    恆春鎮○○路89巷15號房屋，供彰化銀行車城分行合併設定
    1,200,000 元之抵押債權，於96年7 月3 日申貸1,000,000
    元之事實，不為兩造所爭執，並有彰化銀行車城分行99年9
    月13日彰車城字第0991966 號函等附卷可證（見本院卷第17
    1 頁），是被告所辯伊也有繳部分貸款之情事，與系爭建物
    顯屬無涉，其據此於本院審理中改稱其確非無償使用系爭建
    物云云，不為可採。再查，被告雖辯稱其個人支出整理房屋
    之修繕費用及生財設備等共計約500,000 元云云，惟參諸被
    告所提出之統一發票、估價單等證據固可證明被告確有因購
    買家具或局部修繕而有支出（見本院卷第34至第48頁），然
    無法明確認定係作為整理系爭建物或訴外人黃政男所有之另
    筆房屋之用。且被告亦自陳系爭建物沒有增建（見本院卷第
    60 頁 背面），又系爭建物確無增建伊情，亦有測量成果圖
    附卷可證（見本院卷第123 頁），顯縱認被告自行出資整修
    系爭建物為真，亦僅屬增益系爭建物所有權之範圍，而非消
    滅或更改系爭建物之所有權，仍無礙於原告為系爭建物所有
    權人之認定。是被告以上開所辯云云，認其得有權占用系爭
    建物，並非可採。
(四)、按借貸未定期限，亦不能依借貸之目的而定其期限者，貸與
    人得隨時請求返還借用物，民法第470 條第2 項定有明文。
    經查，訴外人黃政男前雖有將系爭建物借與被告經營民宿使
    用，但並未定期限，雖被告所稱訴外人黃政男有口頭同意其
    可無限期限使用之主張，亦未能舉證證明。則原告基於所有
    權人地位，自得隨時終止及求請求返還。又原告業於起訴狀
    中表明以書狀之送達為終止使用借貸契約之意思表示，並經
    被告收受，則原告主張已合法終止使用借貸契約，應可採信
    。
(五)、被告未經系爭建物全體共有人同意而占有使用系爭建物，復
    不能證明其有何占有使用系爭建物之正當權源，依前揭規定
    ，自係侵害原告及其他共有人就系爭建物之所有權，是原告
    依據民法第767 條、第470 條第2 項、第821 條之規定，請
    求被告將系爭建物遷讓返還予原告及全體共有人，自屬有據
    ，應予准許。
五、按判決所命之給付，其性質非長期間不能履行，或斟酌被告
    之境況，兼顧原告之利益，法院得於判決內定相當之履行期
    間，民事訴訟法第396 條第1 項前段定有明文。查系爭建物
    係於95年7 月間即交由被告經營民宿使用，現仍區分旺季淡
    季出租套房等情，為原告所不爭執（見本院卷第178 頁背面
    ），依被告能力一時覓屋搬遷應屬不易，核其性質非長時間
    不能履行，爰依民事訴訟法第396 條第1 項前段規定，酌定
    履行期間3 個月。
六、綜上所述，本件原告主張本件使用借貸契業經合法終止，應
    可採信，被告抗辯其得繼續使用，並不足採。從而，原告本
    於所有權及使用借貸終止之法律關係，請求被告遷讓交還系
    爭建物予原告及其他共有人全體，為有理由，應予准許。
七、原告陳明願供擔保，聲請宣告假執行，經核並無不合，爰酌
    定相當之擔保金額宣告之；另本院並依職權酌定相當擔保金
    額，准被告預供擔保，免予假執行。
八、至兩造其餘之攻擊或防禦方法及未經援用之證據，經本院斟
    酌後，認為均不足以影響本判決之結果，自無逐一詳予論駁
    之必要。附此敘明。
據上論結，本件原告之訴為有理由，依民事訴訟法第78條，第39
0 條第2 項、第392 條第2 項，判決如主文。
中    華    民    國    99    年    11    月    11    日
                  民事第一庭    法  官  羅培毓
正本係照原本作成。
如不服本判決，應於收受送達後二十日內向本院提出上訴書狀，
其未表明上訴理由者，應於提出上訴後二十日內向本院補提理由
書狀（均須按他造當事人之人數附繕本）
中    華    民    國    99    年    11    月    11    日
                                書記官  張婉郁

司法院資訊處製作；財團法人民間司法改革基金會備份。
